【裁判字號】    98,判,674
【裁判日期】    980618
【裁判案由】    營利事業所得稅
【裁判全文】
最  高  行  政  法  院  判  決
                                       98年度判字第674號
上  訴  人  台灣羅門哈斯化學工業股份有限公司
代  表  人  甲○○
                          送達代收人：乙○○
被 上訴 人  財政部臺北市國稅局
代  表  人  凌忠嫄
上列當事人間營利事業所得稅事件，上訴人對於中華民國96年5
月29日臺北高等行政法院95年度訴字第3722號判決，提起上訴，
本院判決如下：
    主  文
原判決關於滯報金各超過新臺幣萬元及該訴訟費用部分均廢棄
。
廢棄部分，訴願決定及原處分均撤銷。
其餘上訴駁回。
廢棄部分第一審及上訴審訴訟費用由被上訴人負擔；駁回部分上
訴審訴訟費用由上訴人負擔。
    理  由
一、上訴人民國（下同）92年度營利事業所得稅結算申報及91年
    度未分配盈餘申報，均未於法定期限93年5月31日（星期一
    ）前完成，卻遲誤至93年6月1日始辦理申報，被上訴人初查
    乃就上訴人逾期申報營利事業所得稅部分，按核定營利事業
    所得稅應納稅額53,831,698元，加徵10%滯報金新臺幣（下
    同）5,383,168元；另就逾期申報未分配盈餘部分，則按核
    定未分配盈餘加徵營利事業所得稅應納稅額4,928,624元，
    加徵10%滯報金492,862元。上訴人就加徵滯報金部分不服申
    請復查，經被上訴人以95年4月12日財北國稅法字第0950205
    826號復查決定予以駁回。上訴人仍不服，提起訴願亦遭駁
    回，遂提起本件訴訟，經原審判決駁回其訴，仍不服而提起
    本件上訴。
二、本件上訴人在原審起訴主張：我國所得稅之申報與繳納等二
    行為於現行稽徵實務下已併同為單一行為，縱非單一行為，
    所得稅之申報至多亦僅為納稅義務人附隨於所得稅繳納義務
    外之附帶義務，而就此加以區分申報或繳納已無實益，故對
    逾期申報繳納者之處分而言，滯報金與滯納金之分別徵收已
    有重複處罰之情形，違背「一事不二罰原則」，而對已繳納
    所得稅而未依期申報者而言，更不可能謂其可罰性大於未依
    期繳納，此由所得稅法第108條之立法理由意旨即可知，立
    法者判定滯報金之規定僅係為比照滯納金對未依期限申報者
    予以符合名目之處罰，並非認對未符合滯納金構成要件但未
    依期限申報者，仍有課予滯報金之目的與必要，蓋此情形絕
    非與滯納金之可罰性類似，上訴人已於繳納期限繳納稅款，
    縱使於申報當時始繳納稅款亦因逾越申報期限未滿2日而無
    須徵收滯納金，被上訴人如謂稅捐機關有權於此情形選擇另
    行徵收滯報金，實非事理之平。財政部所制定之所得稅法施
    行細則第102條規定，顯將前揭由立法者所特別設計之申報
    繳納期限與依據程序之法律效果加以變更，限縮解釋所得稅
    法第108條之規定，對於逾期申報之納稅義務人一律加以裁
    處滯報金，無論其是否已於稽徵機關完成催報程序前自行補
    辦申報繳納皆需加徵滯報金，非但直接與所得稅法第108條
    之規定相衝突，並使稽徵機關何時履行所得稅法第79條之催
    報義務暨何時送達滯報通知書完全不影響其裁處滯報金之權
    力，顯屬嚴重違反所得稅法第108條任何可能之文義解釋及
    任意擴張行政機關之權力，其適用結果導致納稅義務人僅逾
    期1日辦理申報者，與遲於收受滯報通知書後15日始補辦結
    算申報者，應繳納相同比例之滯報金，無異於不鼓勵納稅義
    務人於逾期申報後儘早補行申報，而限縮所得稅法第79條及
    第108條賦予納稅義務人於申報繳納時之寬限空間，已違背
    「租稅法定主義」；而稅捐機關以該施行細則自行將其應負
    擔之法定義務免除，亦有違背行政程序法第4條所訂之「依
    法行政原則」之嫌。本案情節輕微且為自動補報補繳案件，
    依據稅捐稽徵法第48條之2及行政程序法第7條自無加以課徵
    滯報金之必要，被上訴人所為本件系爭處分顯違「比例原則
    」及司法院釋字第327、356號解釋之意旨。本案僅逾申報繳
    納期限1日，對國家稅收無任何損失，且於稽徵實務上，稅
    捐機關曾因各種原因而實質上將申報繳納期限向後遞延數日
    或不予加徵，本案與有關案例相較，應無須以滯報金加以處
    分。原處分及訴願決定認事用法顯有違誤云云，求為撤銷原
    處分及訴願決定之判決。
三、被上訴人在原審答辯則以：上訴人應於93年5月31日前辦理
    92年度營利事業所得稅結算申報，惟於93年6月1日逾期始辦
    理申報，為上訴人所不爭，依前揭所得稅法第108條規定，
    自應按核定應納稅額另徵10%滯報金，且以所得稅法第108條
    及第112條立法理由觀之，滯報金與滯納金乃屬二事，並無
    違背一事不二罰原則。納稅義務人違反法定申報期限即構成
    加徵滯報金之要件，無須經催告程序，是以所得稅法施行細
    則第102條有關納稅義務人在稽徵機關填發滯報通知書送達
    前自行申報者，仍應加徵滯報金之規定，並無逾越母法（所
    得稅法第108條）規定之情事。按68年8月6日增訂稅捐稽徵
    法第48條之1自動補報補繳免罰之規定，其立法理由在於納
    稅義務人有短漏稅捐情事者，除已經人檢舉及已經稽徵機關
    或財政部指定之調查人員調查者外，如能自動向稽徵機關補
    繳所漏稅捐者，自宜加以鼓勵，俾能激勵自新；查本案係逾
    期辦理結算申報加徵10%滯報金事件，核與短漏報稅捐自動
    補報補繳情事不同，不得援引適用。上訴人係於93年6月1日
    將92年度營利事業所得稅結算申報書送達被上訴人所屬北投
    稽徵所，非採郵寄方式，按所得稅法施行細則第50條規定，
    前開日期即為申報日期，本件應加徵之滯報金5,383,168元
    ，核屬所得稅法施行細則第102條第1項處罰之列，非屬所得
    稅法第100條之1所稱之小額稅款，參諸租稅法律主義之精神
    ，自不得主張予以減輕或免除。又依所得稅法施行細則第10
    2條規定，納稅義務人未依限辦理結算申報，但在稽徵機關
    填發之滯報通知書送達前自行申報者，仍應按核定應加徵之
    稅額另徵10%滯報金，其意旨在於敦促納稅義務人依限辦理
    申報，以護租稅公平原則，上訴人92年度營利事業所得稅結
    算申報未依限於93年5月31日辦理申報，為上訴人所不爭，
    被上訴人依首揭所得稅法第108條規定，按核定應納稅額53,
    831,698元加徵10%滯報金5,383,168元，並無違誤。又司法
    院大法官議決釋字第327號、第356號解釋意旨係著由主管機
    關檢討修正，第616號解釋則係自該解釋公布之日起，至遲
    於屆滿1年（即96年9月15日）時，失其效力，於本件均不得
    援引適用之，本諸租稅法律主義精神，原核定並無不合等語
    ，資為抗辯。
四、原審為上訴人敗訴之判決，係以：本件上訴人辦理92年度營
    利事業所得稅結算申報及91年度未分配盈餘申報，依照行為
    時所得稅法（92年6月25日公布施行者，下同）第71條第1項
    前段、第102條之2第1項規定，本應於法定期限93年5月31日
    （星期一）前完成，卻遲誤至93年6月1日始辦理申報，為原
    審前開所確認之事實，則上訴人有前開違反稅法上強制規定
    之客觀行為甚明。(二)上訴人係79年9月27日核准設立之公司
    ，經營至今已逾16年，有公司及分公司基本資料查詢表附本
    院卷可參；而關於營利事業所得稅及未分配盈餘應如何申報
    ，法律亦明定其構成要件，上訴人理當知之甚詳。因此，本
    件上訴人逾期申報其92年度營利事業所得稅及91年度未分配
    盈餘，縱無故意，亦有重大過失。又本件上訴人客觀上既有
    違反所得稅法第108條第1項及第108條之1第1項之違章事實
    ，而主觀上復有違章之故意或過失，俱如前述，則被上訴人
    依上開加徵滯報金之規定，並參酌依司法院釋字第275號解
    釋意旨，就其逾期申報營利事業所得稅部分，按核定營利事
    業所得稅應納稅額53,831,698元，加徵10%滯報金5,383,168
    元；另就逾期申報未分配盈餘部分，按核定未分配盈餘加徵
    營利事業所得稅應納稅額4,928,624元，加徵10%滯報金492
    ,624元，即非無據。(三)所得稅法第108條及第108條之1加徵
    滯報金之規定，係對依法有申報義務尚未申報者，予以適度
    之處罰，以落實所得稅自動申報精神；而同法第112條則係
    為防止故意拖欠，故規定加徵滯納金，以期減少滯納現象。
    因此，滯報金與滯納金乃屬兩事，各有其處罰目的及構成要
    件，不可混為一談。從而，本件並無上訴人所訴稱已違背一
    事不二罰原則，或係對未符合滯納金構成要件者，課予滯報
    金之情事，甚為明確；其所為有關主張，容屬誤解，要非可
    採。(四)稽徵機關填發滯報通知書通知納稅義務人限期補辦結
    算申報或未分配盈餘申報，旨在敦促納稅義務人自動辦理補
    報，免因延誤申報受稽徵機關逕依查得資料或同業利潤標準
    核定應納稅額並加徵怠報金之處分，並非作為徵收滯報金之
    前提要件。換言之，納稅義務人違反法定申報期限，即該當
    加徵滯報金之構成要件，無須經催告程序，是以所得稅法施
    行細則第102條規定並無逾越母法（所得稅法第108條）規定
    之情形。上訴人訴稱「所得稅法施行細則第102條之適用將
    限縮所得稅法第79條及第108條賦予納稅義務人於申報繳納
    時之寬限空間，已違背『租稅法定主義』；而稅捐機關以該
    施行細則自行將其應負擔之法定義務免除，亦有違背行政程
    序法第4條所訂之『依法行政原則』之嫌。」云云，洵非可
    採。至上開有關「納稅義務人在接到滯報通知書之日起15日
    內補辦結算申報」之規定，僅係決定是否加徵怠報金之最後
    時限，逾該時限即應加徵怠報金，要與是否加徵滯報金無涉
    。(五)稅捐稽徵法第48條之1規定，其立法目的在於鼓勵納稅
    義務人誠實申報，以增加國庫收入，維持租稅公平性。因此
    ，納稅義務人有短漏稅捐情事者，除已經人檢舉及已為稽徵
    機關或法務部指定之調查人員調查者外，如能自動向稽徵機
    關補繳所漏稅捐者，即得免除行政處罰或刑事責任，以啟自
    新。但前開條文之適用範圍，以短、漏報稅捐能自動補報及
    補繳之情形為限。茲本件係屬逾期辦理營利事業所得稅結算
    申報及未分配盈餘申報，因而加徵10%滯報金之事件，核與
    短漏報稅捐自動補報補繳情事不同，故無上開規定適用之餘
    地。(六)司法院釋字第616號解釋文固謂，所得稅法第108條第
    1項及第108條之1第1項有關加徵10%滯報金規定，至遲應自
    解釋公布之日起屆滿1年後失其效力。本件上訴人因違反所
    得稅法第108條第1項及第108條之1規定，未依限辦理營利事
    業所得稅結算申報及未分配盈餘申報，經被上訴人調查後，
    分別加徵10%滯報金5,383,168元及492,862元之原處分，而
    該處分（即92年度營利事業所得稅結算申報核定通知書及91
    年度未分配盈餘申報核定通知書）作成之時間係在94年10月
    20日，依照上開說明，仍在所得稅法第108條第1項有效時間
    內，自難謂被上訴人作成原處分違法。從而，上訴人主張上
    開條文業經司法院釋字第616號解釋已宣告違憲，被上訴人
    仍予適用，即有違比例原則云云，自屬誤會，殊非可採。至
    於上訴人所稱之司法院釋字327號解釋及第356號解釋，皆非
    宣告本件所適用之所得稅法第108條第1項及第108條之1等規
    定違憲，故難直接援用。綜上所述，上訴人違反所得稅法第
    108條第1項及第108條之1第1項等規定，事實明確，被上訴
    人按核定應納稅額分別加徵10%滯報金5,383,168元及492,86
    2元，認事用法均無違誤，訴願決定遞予維持，亦無不合等
    詞，為其判斷之基礎。
五、上訴意旨略謂：(一)司法院釋字第616號解釋宣告所得稅法第1
    08條及第108條之1違反憲法第23條比例原則後，原審法院未
    將被上訴人違反行徑予以匡正，顯有不適用法令之違法。(二)
    所得稅法第108條第1項滯報金之規定，以納稅義務人收到滯
    報通知書而補辦申報為構成要件，所得稅法施行細則第102
    條規定已逾越母法範圍，有判決不適用法令及適用不當之違
    法。(三)以所得稅法第71條及第108條立法意旨觀之，本件既
    不得徵收滯納金，即不得再適用所得稅法第108條規定課徵
    滯報金。(四)上訴人已自動補報且違反情節輕微，自得適用稅
    捐稽徵法第48條之1及第48條之2免罰之規定，詎原審法院就
    此足以影響判決結果之攻擊方法，亦未表示法律上之意見，
    即有判決不適用法規及理由不備之違法云云。
六、本院經查：(一)、被上訴人以上訴人係於79年9月27日經核准
    設立之公司，92年度營利事業所得稅結算申報及91年度未分
    配之盈餘申報，均未於法定期限93年5月31日前完成，遲至
    93年6月1日始辦理申報，被上訴人乃就上訴人逾期申報營利
    事業所得稅部分，按核定營利事業所得稅應納稅額53,831,6
    98元，另加徵滯報金5,383,168元；就逾期申報未分配盈餘
    部分，按核定未分配盈餘加徵營利事業所得稅應納稅額4,92
    8,624元，另加徵滯報金492,862元，依行為時所得稅法第10
    8條第1項、第108條之1第1項規定，本非無據。上訴意旨重
    述為原審所不採之陳詞，主張本件不應徵收滯報金云云，雖
    無可採。惟查85年7月30日修正公布之稅捐稽徵法第48條之3
    規定：「納稅義務人違反本法或稅法之規定，適用裁處時之
    法律。但裁處前之法律有利於納稅義務人者，適用最有利於
    納稅義務人之法律。」上開法條所稱之「裁處」，依修正理
    由說明，包括訴願、再訴願及行政訴訟之決定及判決。同法
    第49條規定：「滯納金、利息、滯報金、怠報金、短估金及
    罰鍰等，除本法另有規定者外，準用本法有關稅捐之規定。
    但第6條關於稅捐優先及第38條，關於加計利息之規定，對
    於罰鍰不在準用之列。」，依所得稅法第108條第1項加徵滯
    報金者，應屬上開稅捐稽徵法第49條規定得準用同法有關稅
    捐規定之一種，且同法既無另有排除準用之規定，本件復非
    屬該條但書規定之情形，自得依該條規定準用同法第48條之
    3規定，於相關法律有變更時，適用最有利當事人之法律（
    本院89年9月份第1次庭長法官聯席會議決議參照）。又滯報
    金亦經司法院釋字第616號解釋，認具制裁性，自有稅捐稽
    徵法第48條之3規定之適用。(二)、本件行為時所得稅法第108
    條第1項加徵滯報金之規定，業已於96年7月11日修正為：「
    納稅義務人違反第71條規定，未依限辦理結算申報，而已依
    第79條第1項規定補辦結算申報，經稽徵機關據以調查核定
    其所得額及應納稅額者，應按核定應納稅額另徵百分之十滯
    報金，但最高不得超過3萬元，最低不得少於1,500元。」行
    為時所得稅法第108條之1第1項加徵滯報金之規定，亦同時
    修正為：「營利事業違反第102條之2規定，未依限辦理未分
    配盈餘申報，而已依第102條之3第2項規定補辦申報，經稽
    徵機關據以調查核定其未分配盈餘及應加徵之稅額者，應按
    核定應加徵之稅額另徵百分之十滯報金。但最高不得超過3
    萬元，最低不得少於1,500元。」均已增加滯報金最高限額
    之規定。(三)、本件各應徵之10%滯報金數額，均已超過30,00
    0元，其超過修正後之最高限額部分即失其所據。原處分、
    訴願決定、及原判決均未及審酌，上訴人提起上訴，執以指
    摘原判決違誤，尚非全無理由，應由本院將原判決關於滯報
    金各超過30,000元部分廢棄，並將該部分之訴願決定及原處
    分（復查決定）均撤銷，其餘部分則核無違誤，此部分上訴
    為無理由，應予駁回。
六、據上論結，本件上訴為一部分有理由，一部分為無理由，依
    行政訴訟法第255條第1項、第256條第1項、第259條第1款、
    第104條、民事訴訟法第79條，判決如主文。
中    華    民    國    98    年    6     月    18    日
                    最高行政法院第三庭
                        審判長法官  高  啟  燦
                              法官  鄭  忠  仁
                              法官  王  德  麟
                              法官  黃  合  文
                              法官  吳  慧  娟
以  上  正  本  證  明  與  原  本  無  異
中    華    民    國    98    年    6     月    19    日
                              書記官  邱  彰  德


司法院資訊處製作；財團法人民間司法改革基金會備份。
